臺灣臺北地方法院民事判決　　　　　　　93年度訴字第3688號
原　　　告　甲○○
被　　　告　戊○○
　　　　　　丁○○
　　　　　　乙○○
　　　　　　己○○○
　　　　　　丙○○
　　　　　　庚○○○
上列當事人間請求所有權移轉登記事件，本院於中華民國94年3
月16日言詞辯論終結，判決如下：
    主      文
被告戊○○、丁○○、乙○○、丙○○、己○○○應將坐落台北
市○○區○○段一小段六八五號、六九０號土地上建物，即門牌
號碼台北市○○街三００巷三六號一樓本國式鋼筋混凝土造房屋
（主建物面積四九．六五平方公尺，附屬建物平台面積一一．二
五平方公尺），向台北市政府工務局申領使用執照，暨辦理保存
登記後，將所有權移轉登記與被告庚○○○，再由被告庚○○○
將所有權移轉登記與原告。
訴訟費用由被告負擔。
    事實及理由
一本件被告戊○○、丁○○、乙○○經合法通知，未於言詞辯論
  期日到場，核無民事訴訟法第386條所列各款情形，爰依原告
  之聲請，由其一造辯論而為判決。
二原告起訴主張：坐落台北市○○區○○段1小段685號及690號
  （即重測前中坡段169號及170號）土地上建物，即門牌號碼台
  北市○○街300巷36號1樓本國式鋼筋混凝土造房屋（主建物面
  積49. 65平方公尺，附屬建物平台面積11.25平方公尺，下稱
  系爭房屋），原為訴外人振威企業有限公司（下稱振威公司）
  起造之正義新村房屋148戶中之1戶，被告庚○○○於民國61年
  5月3日向該公司訂購並簽有委託工程合約書，振威公司嗣因週
  轉不靈，遂將正義新村之一切權利義務交由林文東承受，林文
  東乃於65年1月22日在台北市城中區民眾服務社與房屋訂購戶
  代表召開協調會，另於同年1月25日再通知各訂戶，聲明原合
  約對其繼續有效，並變更起造人繼續施工以迄峻工。其後伊與
  被告庚○○○就系爭房屋於90年3月13日簽訂買賣契約，由伊
  買受系爭房屋，伊已繳清價款並遷入居住。又林文東業於67年
  9月2日死亡，自應由其繼承人即被告戊○○、丁○○、乙○○
  、丙○○、己○○○向台北市工務局申領系爭房屋之使用執照
  暨辦理保存登記，因被告庚○○○怠於向被告戊○○、丁○○
  、乙○○、丙○○、己○○○請求並移轉所有權登記與伊，爰
  本於代位權及買賣契約提起本件訴訟等情。並聲明：如主文第
  1項所示。
三被告己○○○、丙○○則以：林文東去世時有一位宗親即訴外
  人林松助說會負責處理，叫伊等放心，資料在他手上等語置辯
  。並聲明：原告之訴駁回。
  被告庚○○○辯以：伊只賣系爭房屋之使用權與原告，並未出
  售所有權，原告知悉系爭房屋無使用執照，亦未辦理所有權保
  存登記，故價金只有新台幣（下同）2,250,000元，且不包括
  土地部分等語，資為抗辯。並聲明：原告之訴駁回。
  被告戊○○、丁○○、乙○○未於言詞辯論期日到場，亦未提
  出書狀作何聲明或陳述。
四原告主張系爭房屋原為振威公司起造之正義新村房屋148戶中
  之1戶，為被告庚○○○於61年5月3日向該公司訂購，並簽有
  委託工程合約書，振威公司嗣將正義新村之一切權利義務交由
  林文東承受，林文東於65年1月22日在台北市城中區民眾服務
  社與房屋訂購戶代表召開協調會，另於同年1月25日再通知各
  訂戶原合約對其繼續有效，系爭房屋已取得建築執照並竣工，
  惟尚未取得使用執照。又林文東業於67年9月2日死亡，被告戊○○、丁○○、乙○○、丙○○、己○○○為其繼承人，原告
  與被告庚○○○於90年3月13日就系爭房屋簽訂買賣契約，被
  告已繳清價款並遷入居住等事實，業據原告提出委託工程合約
  書、建築改良物買賣所有權移轉契約書、協調會記錄、林文東
  通知函、房屋稅單、房地產買賣契約書、台北市松山地政事務
  所鑑定圖說為證（見本院簡易庭93年度北簡字第19021號卷第
  5-20頁、本院卷第23、24頁、第86-89頁、第98頁），復為被
  告所不爭執，足信為真實。
五原告主張伊與被告庚○○○就系爭房屋訂立買賣契約，庚○○○負有移轉系爭房屋所有權與伊之義務，被告潘惠傅美固不否
  認曾與原告就系爭房屋訂立買賣契約，惟辯稱伊只出賣系爭房
  屋之使用權云云。經查，綜觀其等所訂買賣契約書之內容，被
  告潘惠傅美係出賣系爭房屋予原告，並負有交付所有權狀、辦
  理所有權移轉登記之義務，並無僅出賣系爭房屋使用權之記載
  ，是被告潘惠傅美此部分所辯洵無足採。本件原告已繳足價金
  業如前述，是依該買賣契約書第3條、第5條及第7條約定，被
  告庚○○○應辦理所有權移轉登記與原告，應堪認定。
六按債務人怠於行使其權利時，債權人因保全債權，得以自己之
  名義，行使其權利。但專屬於債務人本身者，不在此限，民法
  第242條定有明文。故債權人對於債務人之權利，得代位行使
  者，範圍甚廣，凡非專屬於債務人本身之財產上權利，均得為
  之。又土地登記規則第79條規定，申請建物所有權第一次登記
  ，應提出使用執照。而使用執照依建築法第70條規定，應於建
  築工程完竣後，由起造人會同承造人及監造人向主管建築機關
  申請，無承造人或監造人，或承造人、監造人無正當理由，而
  拒不會同或無法會同者，由起造人單獨申請之。是債務人即起
  造人於建築物建造完成後，怠於申請使用執照，致無法辦理建
  物所有權第一次登記，而損害債權人之權利時，債權人因保全
  債權，自非不得訴請法院，以自己名義行使其權利。經查，林
  文東為系爭房屋之起造人，此為兩造所不爭執，揆之前揭說明
  ，其負有申請使用執照之義務，被告戊○○、丁○○、乙○○
  、丙○○、己○○○為林文東之繼承人，依民法第民法第1148
  條規定，應承受林文東財產上之一切權利、義務。本件原告主
  張被告潘惠傅美迄未請求被告戊○○、丁○○、乙○○、丙○○、己○○○向台北市工務局申領系爭房屋之使用執照暨辦理
  保存登記，被告潘惠傅美並不否認，則原告主張其得代位被告
  潘惠傅美行使該權利，洵屬有據。
七綜上所述，原告代位權及與被告潘惠傅美之買賣契約，代位被
  告潘惠傅美請求被告戊○○、丁○○、乙○○、丙○○、己○○○向台北市工務局申領系爭房屋之使用執照暨辦理保存登記
  ，將所有權移轉登記與被告庚○○○，再由被告庚○○○將所
  有權移轉登記與原告，要無不合，應予准許。
八又本件事證已臻明確，兩造其餘攻擊防禦方法及未經援用之證
  據，經本院斟酌後，認為均不足以影響本判決之結果，爰不一
  一論述，併此敘明。
據上論結，原告之訴為有理由，依民事訴訟法第385條第1項前段
、第78條、第85條第1項，判決如主文。
中　　華　　民　　國　　94　　年　　4　　月　　 6 　　日
                  民事第四庭法  官  劉又菁
以上為正本係照原本作成
如對本判決上訴，須於判決送達後20日內向本院提出上訴狀
中　　華　　民　　國　　94　　年　　4　　月　   6   　日
                            書記官  楊勝欽
